【裁判字號】    98,訴,143
【裁判日期】    980806
【裁判案由】    撤銷買賣行為等
【裁判全文】
臺灣屏東地方法院民事判決  98年度訴字第143號
    原      告  興泰實業股份有限公司
    法定代理人  乙○○
    訴訟代理人  丙○○
    被      告  丁○○
                甲○○
上列當事人間請求撤銷買賣行為等事件，本院於民國98年7 月23
日言詞辯論終結，判決如下：
    主      文
被告間民國九十七年十二月十五日所為二千八百隻蛋雞之買賣行
為及所有權移轉行為，均應予撤銷。
被告甲○○應給付被告丁○○新臺幣伍拾陸萬元，及自民國九十
八年三月十七日起至清償日止，按週年利率百分之五計算之利息
，並由原告代位受領。
訴訟費用由被告負擔。
    事實及理由
一、按訴狀送達後，原告不得將原訴變更或追加他訴，但請求之
    基礎事實同一者、擴張或減縮應受判決事項之聲明者，不在
    此限，民事訴訟法第255 條第1 項第2 款、第3 款定有明文
    。查原告起訴後，變更訴之聲明為如主文第1 、2 項所示（
    見第25、40頁），並追加民法第179 條、第181 條但書規定
    之請求權基礎（見第44頁背面）。經核，原告請求之基礎事
    實，均係有關系爭買賣有無損害原告債權所生之糾紛，爭點
    有其共同性，且訴訟及證據資料有同一性，基礎事實應屬同
    一，依前揭規定，其訴之追加、變更，均應予准許；至利息
    部分，原告係減縮應受判決事項之聲明，合於前揭規定，亦
    應准許。
二、原告起訴主張：
（一）被告丁○○以飼養、販賣蛋雞為業，前向原告購買飼料，
      累計積欠貨款金額已達新臺幣（下同）300 萬元以上，迄
      今仍未全數清償。被告2 人為舊識並同為蛋雞產銷班之成
      員，被告甲○○明知被告丁○○積欠原告貨款，竟與被告
      丁○○於民國97年12月15日簽訂買賣合約書，由被告甲○
      ○受讓被告丁○○之全數2,800 隻蛋雞等物，致原告於98
      年1 月23日無法查封該些蛋雞以受償，顯然損害原告之權
      利。
（二）上述買賣合約書第6 條載明「因乙方（即被告丁○○）經
      由法院執行假扣押（按即97年12月12日原告向被告丁○○
      執行假扣押，完成查封蛋雞15,000隻，並以市價每隻100
      元承受）後... ，並雇用乙方夫妻代為飼養。」則被告甲
      ○○於簽約時應明知被告丁○○已經原告執行假扣押，將
      進入實質訴訟，被告竟仍為上述買賣行為，顯以侵害原告
      之債權為目的。
（三）爰依民法第244 條第2 項規定訴請撤銷被告間上開2,800
      隻蛋雞之買賣及所有權移轉行為，而經撤銷後，雙方本應
      依民法第244 條第4 項規定回復原狀，即被告甲○○應將
      該2,800 隻蛋雞返還予被告丁○○，惟於98年4 月16日庭
      期被告甲○○表示因得雞瘟死約2,500 隻，剩餘雞隻混入
      其他雞群飼養無法辨識，已無法返還該2,800 隻蛋雞等語
      ，是依民法第179 條、第181 條但書等規定，被告甲○○
      自應給付同等價額即56萬元予被告丁○○。且因被告丁○
      ○怠於行使權利請求被告甲○○返還該價額，原告爰依民
      法第242 條之規定請求被告甲○○給付56萬元予被告丁○
      ○，並由原告代位受領等語，並聲明如主文第1 、2 項所
      示。
三、被告丁○○則以：我積欠原告貨款共400 多萬元，系爭2,80
    0 隻蛋雞因為我沒有辦法養了，才賣給被告甲○○，至於我
    拿到的價金56萬元則拿去還給其他債權人，因為我也有積欠
    其他人錢等語資為抗辯，並聲明：原告之訴駁回。
四、被告甲○○則以：我跟被告丁○○買了那些雞之後，又進了
    兩批蛋雞，一批2,000 隻，一批4,000 多隻，合計8 、9,00
    0 隻雞，後來全部的雞在98年2 月份都得了禽流感，現在全
    部都死光了。我不知道被告丁○○欠原告錢，也不知道欠多
    少，我只知道被告丁○○的雞被原告抓去，但沒有全部抓走
    而已等語置辯。並聲明：原告之訴駁回。
五、原告主張被告丁○○以飼養、販賣蛋雞為業，前向原告購買
    飼料，累計積欠貨款金額已達300 萬元以上，迄今仍未全數
    清償。被告2 人為舊識並同為蛋雞產銷班之成員，於97年12
    月15日簽訂買賣合約書，由被告甲○○以56萬元之價格受讓
    被告丁○○之2,800 隻蛋雞，現被告甲○○已無法返還該2,
    800 隻蛋雞，且被告丁○○怠於行使權利請求被告甲○○返
    還該價額等事實，業據提出買賣合約書、本院執行命令、送
    貨通知單、帳款明細表及支票影本等文件為證（見第4 、19
    頁、第27至34頁），且為被告所不爭執，堪信為真正。至原
    告主張被告甲○○明知被告丁○○積欠原告貨款，竟與被告
    丁○○於簽訂上開買賣合約書，係損害原告之債權，原告得
    請求法院撤銷買賣之債權與物權行為，並代為請求被告甲○
    ○給付56萬元予被告丁○○，且由原告代位受領等情，則為
    被告所否認，並分別以前詞置辯。經本院與兩造協議簡化爭
    點，所整理之爭點為：(一)原告得否依民法第244 條第2 項之
    規定訴請撤銷被告間買賣之債權與物權行為？(二)原告得否代
    位被告丁○○請求被告甲○○依民法第179 條及第181 條但
    書之規定，給付56萬元，並由原告代為受領？茲將本院得心
    證之理由分別敘述如下：
（一）原告得否依民法第244 條第2 項之規定訴請撤銷被告間買
      賣之債權與物權行為？
    1.按債務人所為之有償行為，於行為時明知有損害於債權人
      之權利者，以受益人於受益時亦知其情事者為限，債權人
      得聲請法院撤銷之，民法第244 條第2 項定有明文。經查
      ，上開買賣合約書第6 點「其他」載明：「因乙方（即被
      告丁○○）經由法院執行假扣押後，已無力飼養，連同未
      到期之賃租轉為甲方（即被告甲○○）所承租，已告知地
      主，並雇用乙方夫妻代為飼養。」等語（見第4 、35頁）
      ，參以被告丁○○當時尚積欠原告數百萬元之貨款，其並
      自承亦積欠其他人債務等語（見第24頁），顯見其於為上
      開買賣時，應明知該買賣有損害債權人即原告之權利；而
      被告甲○○於簽約時既知悉被告丁○○之財產已遭法院執
      行假扣押，且其於本院言詞辯論時亦自承：我只知道被告
      丁○○的雞被原告抓去等語（見第44頁背面），是被告甲
      ○○於受益時應知悉被告丁○○尚積欠原告債務，故其應
      亦知悉上開買賣有損原告之債權。從而，被告甲○○抗辯
      其不知悉被告丁○○欠原告錢云云，並非可採。
    2.綜上，債務人即被告丁○○所為買賣之有償行為，於行為
      時既明知有損害於債權人即原告之權利，而受益人即被告
      甲○○於受益時亦知上開情事，則原告自得依民法第244
      條第2 項之規定訴請撤銷被告間買賣之債權與物權行為。
（二）原告得否代位被告丁○○請求被告甲○○依民法第179 條
      及第181 條但書之規定，給付56萬元，並由原告代為受領
      ？
    1.按「無法律上之原因而受利益，致他人受損害者，應返還
      其利益。」民法第179 條前段定有明文。上開買賣之債權
      與物權行為，既經原告聲請本院撤銷有據，則被告甲○○
      受有系爭蛋雞之利益，即屬無法律上之原因，且致被告丁
      ○○受有損害，應為不當得利；而被告丁○○復怠於行使
      權利，請求被告甲○○返還其所受之利益，此時原告為保
      全其債權，應得依民法第242 條之規定，以其自己之名義
      ，依不當得利之法律關係請求被告甲○○返還上開利益。
    2.查系爭2,800 隻蛋雞，據被告甲○○陳稱現已全部死亡等
      語（見第44頁），此為原告所不爭，是系爭蛋雞被告甲○
      ○應已無法返還予被告丁○○。按「不當得利之受領人，
      除返還其所受之利益外，如本於該利益更有所取得者，並
      應返還。但依其利益之性質或其他情形不能返還者，應償
      還其價額。」此為民法第181 條所明定，是原告應得請求
      被告甲○○償還系爭蛋雞之價額。次查，系爭蛋雞之買賣
      價金為56萬元，堪認其價額為56萬元，故原告代位請求被
      告甲○○給付被告丁○○56萬元，並由原告代為受領，洵
      屬有據，應予准許。
六、末按「給付無確定期限者，債務人於債權人得請求給付時，
    經其催告而未為給付，自受催告時起，負遲延責任。其經債
    權人起訴而送達訴狀，或依督促程式送達支付命令，或為其
    他相類之行為者，與催告有同一之效力。」、「遲延之債務
    ，以支付金錢為標的者，債權人得請求依法定利率計算之遲
    延利息。」、「應付利息之債務，其利率未經約定，亦無法
    律可據者，週年利率為百分之五。」民法第229 條第2 項、
    第233 條第1 項前段及第203 條分別定有明文。從而，原告
    依民法第244 條第2 項、第242 條、第179 條及第181 條但
    書等規定，請求撤銷被告間上開買賣之債權與物權行為，並
    請求被告甲○○給付被告丁○○56萬元，及自起訴狀繕本送
    達之翌日即98年3 月17日（見第15頁）起至清償日止，按週
    年利率5%計算之利息，並由原告代位受領，均有理由，應予
    准許。
七、本件事證已臻明確，兩造其餘攻擊防禦方法及舉證，經審酌
    後核與本判決之結果不生影響，爰不一一論駁，末此說明。
八、據上論結，本件原告之訴為有理由，依民事訴訟法第78條、
    第85條第1 項前段，判決如主文。
中    華    民    國    98    年    8     月    6     日
                    民事第一庭  法  官  張以岳
以上正本係照原本作成。
如不服本判決，應於送達後20日內，向本院提出上訴狀並表明上
訴理由，如於本判決宣示後送達前提起上訴者，應於判決送達後
10日內補提上訴理由書（須附繕本）。
中    華    民    國    98    年    8     月    6     日
                                書記官  張婉郁


司法院資訊處製作；財團法人民間司法改革基金會備份。
